【裁判字號】    95,易,297
【裁判日期】    950421
【裁判案由】    詐欺
【裁判全文】
臺灣臺中地方法院刑事判決               95年度易字第297號
公  訴  人  臺灣臺中地方法院檢察署檢察官
被      告  乙○○
上列被告因詐欺案件，經檢察官提起公訴（九十四年度偵字第一
八九六七號），本院判決如下：
    主    文
乙○○幫助意圖為自己不法之所有，以詐術使人將本人之物交付
，處有期徒刑月，如易科罰金，以佰元折算壹日。
    犯罪事實
一、乙○○可預見一般人收購金融帳戶使用常與財產犯罪密切相
    關，竟不顧他人所可能遭害之危險，仍以縱若有人持以犯罪
    亦無違反本意之不確定幫助詐欺取財犯意，於民國九十四年
    四月十八日至臺中商業銀行（下稱臺中商銀）南屯分行開立
    帳號000000000000號帳戶，旋於同年月二十一
    日前某日，在不詳地點，將上開帳戶存摺、印章、提款卡及
    密碼，交予詐欺集團成員使用。該詐欺集團成員即與其所屬
    集團成員，基於意圖為自己不法所有之犯意聯絡，於九十四
    年八月二十七日十八時三十分許，撥打電話予甲○○，自稱
    係日興公司專員，並佯稱：「甲○○中獎新臺幣（下同）六
    十萬元，惟須先繳百分之十五稅金，始能領獎」云云，致甲
    ○○陷於錯誤，而依其指示，分別於同年月二十八日十二時
    二分將六萬元匯入李家興（另經檢察官併辦由本院他案審理
    ）所有之中國信託商業銀行（下稱中信商銀）帳號0000
    00000000號帳戶，復於同年月二十九日十二時二十
    五分許，匯款八萬元，至前開乙○○之帳戶。嗣因匯款後，
    並未收到獎金，經甲○○查證並無日興公司，始知受騙。
二、案經臺中市警察局第五分局報告臺灣臺中地方法院檢察署檢
    察官偵查起訴。
    理    由
一、訊據被告乙○○固坦承確有於前開時、地，至臺中商銀南屯
    分行，開設前開帳戶等事實，惟矢口否認有何幫助詐欺取財
    之犯行，辯稱：前開帳戶之存摺、提款卡及印章，伊開戶後
    ，就放置於機車置物箱內，至七、八日後，連機車一起遭竊
    ，伊沒有報警；一起遭竊的存摺共有三、四本，伊係將密碼
    記載在便貼紙上，貼在存摺上方，前開三、四本帳戶的密碼
    均相同，係伊自己之生日云云。惟查：
(一)、證人甲○○於九十四年八月二十七日十八時三十分許，接獲
    自稱係日興公司專員電話，並向其佯稱：「甲○○中獎六十
    萬元，惟須先繳百分之十五稅金，始能領獎」云云，致證人
    甲○○依其指示，分別於同年月二十八日十二時二分將六萬
    元匯入證人李家興所有之中信商銀帳號000000000
    000號帳戶，復於同年月二十九日十二時二十五分許，匯
    款八萬元，至前開被告之帳戶等情，業據證人甲○○、李家
    興證述在卷，復有證人李家興之中信商銀前開帳戶資料一紙
    、帳戶歷史交易查詢一份、臺中商銀南屯分行九十四年七月
    十五日中南屯字第○九四○二二○○二八九號函檢附之被告
    帳號000000000000號之開戶基本資料及交易明
    細各一份等資料，在卷可稽，堪可認定。承上可知，被告所
    有之臺中商銀南屯分行帳號000000000000號帳
    戶確為供作詐欺取財之匯款帳戶使用。
(二)、被告雖以前揭詞情置辯。按於金融機構申設之個人帳戶，均
    係供個人理財使用之金融工具，為避免個人金融等資料，為
    人所輕易取得，一般通常會小心保管，而被告卻稱將申請新
    設之帳戶存摺、印章及提款卡，與其他帳戶一同放置於機車
    置物箱內，七、八日後才發覺該機車連同前開存摺等物一同
    遭竊云云，被告所述對於存摺之保管使用方式顯與社會常情
    不符，其所辯是否詳實，已非無疑。又被告另案於九十四年
    四月十五日，在台新商業銀行（下稱台新銀行）申請帳號0
    0000000000000號帳戶後，於相隔僅三日之九
    十四年四月十八日，又在臺中商銀南屯分行申設本案之前開
    帳戶，而被告之前開台新銀行帳戶，亦遭人用作電話恐嚇取
    財，索取被害人金錢使用（詳如後述理由三併案部分所載）
    ，然被告辯稱：前開台新銀行帳戶係於開戶後二天，搬家時
    與中信商銀、郵局帳戶一同遺失云云，然被告於短時間內，
    即分別開立前開二帳戶，且又於數日內分別於不同地點遺失
    或遭竊，又恰好均流落於犯罪成員手中，以作為詐欺或恐嚇
    取財之用，被告所述之歷程如此之巧合，亦啟人疑竇。另依
    被告所述其於九十四年四月十五日申請台新銀行帳戶後二日
    ，即知悉前開台新銀行與前開中信商銀、郵局帳戶一同遺失
    ，理應小心管理其他帳戶，豈有可能將新設本案臺中商銀帳
    戶存摺與其他銀行存摺，隨意放置於機車置物箱內之理。又
    本案之臺中商銀帳戶，既與其他銀行存摺帳戶與機車一同遭
    竊，被告卻自承並未向警局報案，亦與常情不符。再者，衡
    情詐欺集團為確保其詐欺之犯罪所得，其所使用供被害人匯
    入款項之帳戶，必定是其能掌控之帳戶，以確保其能順利提
    領受詐欺者匯入之款項，故其經常以買受或租用之方式以取
    得帳戶，豈有可能以詐騙或盜取之方式取得存摺、提款卡，
    而使其花費心力詐欺所得之款項，陷於隨時可能為被告申請
    掛失止付而無法取得之危險，此觀本案證人甲○○匯入之另
    一中信商銀帳號000000000000號帳戶之存摺、
    提款卡，即係證人李家興出售予他人自明。再者，本案證人
    甲○○匯入被告之前開帳戶金額，嗣經詐欺集團成員以提款
    卡由自動櫃員機提領，此有前開帳戶交易明細，在卷可憑，
    苟非被告提供提款卡密碼予該詐騙集團成員，豈可能輕易得
    知提款卡密碼。雖被告就此辯稱：密碼係伊寫在便條紙，貼
    在存摺上云云，惟被告亦自承其所有存摺之密碼均相同，都
    是伊的生日云云，然以筆書寫密碼通常係因為避免忘記，以
    備不時之需，且一般而言，亦會與提款卡分開放置，以免輕
    易為人得知，而任易使用，但依被告所述，其將密碼與提款
    卡一起放置，已與常情不符，且該密碼即為被告自己之生日
    ，個人對於自己之出生年月日，豈有可能忘記，而被告卻稱
    係將自已生日之密碼貼於存款簿上，為人與提款卡一併竊取
    云云，實難遽信。準此，參酌前開說明，被告所有之前開臺
    中商行帳戶存摺、印章、提款卡及密碼，應係經被告同意交
    予詐欺集團成員使用等情應可認定。被告前開所辯，應無足
    採。
(四)、又金融機構之帳戶為個人理財之工具，為便利大眾使用此一
    理財工具，以資活絡資金供需，對於申請開設金融帳戶並無
    設有任何特殊之限制，一般民眾皆能自由申請開戶，並得同
    時在不同金融機構申請多數存款帳戶使用，乃眾所周知之事
    實，依一般人之社會生活經驗，倘係經由合法管道之收入或
    支出，其於金融帳戶之存放及提領，本可自行向金融行庫開
    立帳戶後使用，殊無大費周章使用他人帳戶之必要，況且近
    來類如刮刮樂、退稅轉帳等詐騙案件層出不窮，詐騙集團多
    利用人頭帳戶做為出入帳戶，不僅廣為媒體所披載，亦經政
    府一再宣導提醒注意，尤以現今各地金融機構所設自動提款
    機莫不設定轉帳之警示畫面，或張貼警示標語，促請使用大
    眾注意，衡諸目前社會以電視、報紙甚至網路等管道流通資
    訊之普及程度，以及使用自動提款機從事提款、轉帳交易之
    頻繁，苟見有陌生人不思以自己名義申請開立帳戶，反而向
    不特定人蒐集或收購他人之金融機構帳戶使用，帳戶所有人
    焉能安心將其帳戶交付收購帳戶之人，而絲毫未加懷疑其收
    購帳戶之目的即在於詐取他人財物？且被告既明知詐騙集團
    多以蒐集他人帳戶供作詐騙被害人匯款之犯罪工具，而將其
    所開立之前開臺中商銀帳戶存摺、印章、提款卡連同密碼交
    予他人，由此顯見被告對於他人係將該帳戶用以實施詐欺犯
    行，當可預見，且其對於該人利用其帳戶向人詐取財物，並
    無違背其本意，是被告主觀上應具有幫助他人詐取財物之不
    法犯意甚明。本件事證明確，被告犯行應堪認定。
二、查詐欺集團成員與其所屬之集團成員，基於為自己不法所有
    之犯意聯絡，以上開之方式為詐術，使證人甲○○陷於錯誤
    ，而依其指示匯款予詐欺集團，是其等所為，均係犯刑法第
    三百三十九條第一項詐欺取財罪。被告將其上開臺中銀行帳
    戶存摺、印章、提款卡及連同提款密碼交給詐欺集團成員詐
    騙財物，顯係基於幫助該詐欺集團成員詐欺取財之犯意，且
    其所為提供前開臺中商銀帳戶之行為屬刑法詐欺取財罪構成
    要件以外之行為，其既以幫助該詐欺集團犯罪之意思而參與
    犯罪構成要件以外之行為，核其所為，係犯刑法第三十條第
    一項前段、第三百三十九條第一項之幫助詐欺取財罪。被告
    係以幫助詐欺取財犯罪之意思參與犯罪，為詐欺取財之幫助
    犯，爰依正犯之刑減輕之。爰審酌被告平日素行，其任意提
    供帳戶予不法份子使用，且其所提供帳戶非惟幫助詐騙者遂
    行詐財目的，同時使詐欺者得以隱匿其真實身分，減少遭查
    獲之風險，愈使其肆無忌憚，加深犯罪之猖獗，暨其犯後猶
    否認犯行等一切情狀，量處如主文所示之刑，並諭知如易科
    罰金之折算標準，以資懲儆。
三、併案意旨另以：被告於九十四年四月十五日起至同年月二十
    一日止間之某日，在不詳地點，將其所申請之台新銀行帳號
    00000000000000號帳戶存摺、提款卡交予詐
    騙集團使用，被告涉犯幫助詐欺罪嫌。而本案被告所涉幫助
    詐欺罪嫌，與前開案件（證人甲○○遭詐欺取財案件）有連
    續犯之裁判上一罪關係，自為起訴效力所及，爰併由本院一
    併審理。惟按幫助犯之成立以行為人主觀上有認識被幫助者
    正欲從事犯罪或係正在從事犯罪，即具有幫助故意，且幫助
    犯並無獨立性，乃依存於正犯之存在而成立，故如正犯係犯
    恐嚇取財罪，則幫助犯要無從成立詐欺取財之幫助犯（臺灣
    高等法院九十四年度上易字第七七七號判決要旨參照）；又
    一恐嚇取財行為，縱含有詐欺性質之恐嚇取財行為，亦應僅
    論以高度之恐嚇取財罪，殊無再適用詐欺取財罪之餘地（最
    高法院八十四年度台上字第一九九三號判決意旨參照），而
    幫助恐嚇取財與幫助詐欺行為間，犯罪基本構成要件不同，
    非屬連續犯（臺灣高等法院九十二年度上易字第三三二七號
    判決意旨參照），同一被告所犯各該二罪間，其犯意各別，
    行為不同，法益亦異，罪質有別，所幫助之正犯犯罪態樣各
    異，客觀上亦無任何牽連關係，應予分論併罰（臺灣高等法
    院臺中分院九十三年度上訴字第一三０七號、九十四年度上
    易字第九四號判決意旨參照）。查本案依證人丁○○之證述
    其係接獲電話稱其姪女替朋友擔保十萬元，需還款，找不到
    其姪女的朋友，遂押其姪女，要其匯七萬元，電話中且聽到
    其姪女叫聲，並告知其，如不立即匯款會有生命安危，其因
    擔心其姪女安危，遂依該人指示匯款三萬元至前開台新銀行
    帳戶等情，復有桃園縣警察局刑警隊受理刑事案件報案三聯
    單一紙、台新銀行提款機轉帳收據一紙、被告前開台新銀行
    帳戶開戶資料一紙、交易明細表一份。足見本案正犯所為之
    犯行，應係為恐嚇取財，併案意旨認係為詐欺取財容有誤會
    。揆諸前揭判決意旨，被告所為幫助犯行，係依存於正犯而
    存在，申言之，被告本案及另併案意旨所述之行為，其所為
    分係成立幫助詐欺取財及幫助恐嚇取財犯行，所犯二罪間，
    犯意各別，行為不同，法益亦異，罪質有別，犯罪構成要件
    互殊，所幫助之正犯犯罪態樣各異。從而，應認併案意旨所
    指被告所犯幫助恐嚇取財犯行與本案所認幫助詐欺取財之犯
    行間，非屬連續犯，不具裁判上一罪之關係，自無從併予審
    酌。併案部分，自應退由檢察官另為適法之處理。
據上論斷，應依刑事訴訟法第二百九十九條第一項前段，刑法第
三十條第一項前段、第二項、第三百三十九條第一項、第四十一
條第一項前段，罰金罰鍰提高標準條例第一條前段、第二條，判
決如主文。
本案經檢察官丙○○到庭執行職務。
中    華    民    國    95    年    4     月    21    日
                  刑事第十四庭  審判長法  官  楊真明
                                      法  官  陳  葳
                                      法  官  劉逸成
上正本證明與原本無異。
如不服本判決，應於送達後十日內向本院提出上訴狀（須附繕本
），上訴於臺灣高等法院臺中分院。
                                      書記官  謝惠雯
中    華    民    國    95    年    4     月    24    日
附錄論罪科刑法條
中華民國刑法第339條(普通詐欺罪)
意圖為自己或第三人不法之所有，以詐術使人將本人或第三人之
物交付者，處五年以下有期徒刑、拘役或科或併科一千元以下罰
金。
以前項方法得財產上不法之利益或使第三人得之者，亦同。
前二項之未遂犯罰之。


司法院資訊處製作；財團法人民間司法改革基金會備份。
